【裁判字號】    90,上更(一),429
【裁判日期】    900919
【裁判案由】    偽造貨幣
【裁判全文】
臺灣高等法院刑事判決                          九十年度上更(一)字第四二九號
    上  訴  人
    即  被  告  丁○○
    指定辯護人  本院甲○辯護人
右列被告因偽造貨幣案件，不服臺灣板橋地方法院八十六年度訴字第二一七二號、八
十七年度訴緝字第二０號，中華民國八十七年五月二十九日第一審判決（起訴案號：
臺灣板橋地方法院檢察署八十六年度偵字第九五四九號），提起上訴，判決後經最高
法院發回更審，本院判決如左：
        主  文
原判決關於丁○○部分撤銷。
丁○○無罪。
        理  由
一、公訴意旨略以：翁景旭意圖供行使之用，於不詳時間地點，自不詳之人處收集偽
    造之新臺幣（下同）一千元紙幣十五張後，復於民國（下同）八十六年四月二十
    三日下午一時三十分許，在臺北縣土城市○○路○段五十巷口，將上開十五張偽
    造之一千元紙幣交付予知情之己○○（翁景旭、己○○所犯意圖供行使之用而交
    付偽造通用貨幣罪部分經本院前審判決有罪後確定），己○○明知該等紙幣係偽
    造之紙幣，仍意圖供行使之用，予以收受，並於八十六年四月二十五日晚上十一
    時許，在臺北縣中和市○○路○段一八六之一號二樓丁○○所服務之太陽神ＫＴ
    Ｖ，交付其中之二張一千元偽造之紙幣予知情之丁○○，丁○○明知該二張紙幣
    係屬偽造之紙幣，仍意圖供行使之用，予以收受，並於八十六年四月二十六日凌
    晨一時許，持該二張偽造紙幣至臺北縣中和市○○路○段一八六號一樓之便利商
    店，充作真幣，欲兌換一百元紙幣二十張，經該商店店長收受後發現該二張一千
    元紙幣係屬偽造之紙幣，乃未允兌換予以返還，致丁○○未達其行使兌換真鈔之
    目的。旋警方據報，於八十六年四月二十六日凌晨一時三十分許，在臺北縣中和
    市○○路○段一八六號前，查獲己○○、丁○○二人，並分別在己○○身上起獲
    偽造之一千元紙幣十張，在丁○○身上起獲偽造之一千元紙幣二張。案經臺北市
    政府警察局大同分局報請臺灣板橋地方法院檢察署檢察官偵查起訴，因認被告涉
    犯刑法第一百九十六條第一項之行使偽造貨幣未遂罪嫌云云。
二、按犯罪事實應依證據認定之，無證據不得推定其犯罪事實。又不能證明被告犯罪
    者，應諭知無罪之判決，刑事訴訟法第一百五十四條、第三百零一條第一項分別
    定有明文。又事實之認定，應憑證據，如未能發現相當證據，或證據不足以證明
    ，自不能以推測或擬制之方法，為裁判基礎（最高法院四十年台上字第八六號判
    例參照）。另按認定犯罪事實，所憑之證據，雖不以直接證據為限，間接證據亦
    包括在內，然無論直接或間接證據，其為訴訟上之證明，須於通常一般之人均不
    致於有所懷疑，而得確信其為真實之程度者，始得據之為有罪之認定，倘其證明
    尚未達到此一程度，而有合理性懷疑之存在時，即無從為有罪之認定，此亦有最
    高法院七十六年台上字第四九八六號判例可資參照。末按刑法第一百九十六條第
    一項之行使收集或交付偽造紙幣罪，須行為人明知該紙幣係偽造為必要，如不知
    其為偽造，則行為欠缺故意，不能論以該項罪刑。
三、本件公訴人認被告丁○○涉犯前開罪嫌，無非係以被告丁○○於警訊時供承不諱
    ；被告於警訊各次所稱就該偽鈔之來源及借貸對象所為辯解，互有出入，並與同
    案被告己○○所述不符；且被告丁○○、己○○二人就上開二仟元偽造紙幣往來
    之原因事實亦相互矛盾；又被告身為ＫＴＶ之從業人員，焉有兌換自己所有之仟
    元紙幣供店裡使用之可能；及查獲扣案之偽造紙幣十二張經勘驗、鑑定之結果確
    屬偽造等情，資為論據。
四、訊據上訴人即被告丁○○雖坦承自己○○處收受偽造千元紙幣二張並囑店內少爺
    至便利商店兌換百元鈔之事實，惟堅決否認有前述犯行，辯稱：伊借錢給己○○
    ，己○○拿該千元紙幣抵償債務，伊並不知所交付之紙幣係偽鈔，經店內少爺告
    知後，伊還特別至樓下便利商店確認，警訊所稱知道是假鈔是因去便利商店證實
    方如此供述等語。經查：
  (一)本件同案已判決確定之被告己○○於警訊時供稱：「我自行拿皮夾內的錢給警方
    看，有壹萬零柒佰元，其中有拾張係仟元偽鈔。」（見偵查卷第四頁反面），足
    證己○○係將十張偽造之仟元新臺幣放於皮夾內被查獲。而證人即警員丙○○於
    原審證稱：「接到線報，己○○在太陽神ＫＴＶ有毒品交易，我們就開車去等時
    ，當時己○○在樓下，後來丁○○下來和他碰面，雙方交換皮包，我們看是在交
    易毒品，就當場把他查獲，沒看到毒品，卻發現偽鈔，我當時問他鈔票那裏來，
    己○○說是翁景旭交給他的，丁○○身上二張，他說是己○○交給他的，當時我
    看他們神情緊張，動作不一樣，對偽鈔心知肚明，我們就帶回作警訊筆錄。」等
    語（見原審訴字卷第五十七頁正、反面），依證人丙○○所述情節，被告與己○○似有交換皮包，則己○○所持有夾放十張偽鈔之皮夾是否被告丁○○所交付即
    有疑義。然經本院調查時再次傳訊警員丙○○到庭結證稱：「當時抓到二人是己○○與被告，當時有看到他二人在談話，以為他們在交換毒品，他們皮包有拿出
    來應該沒有交換皮包，我們過去時己○○的皮包是在口袋裡，我們發現他皮包是
    皮夾裡有偽鈔，放的很整齊，我們問他，他說是翁（景旭）給他的。（被告身上
    有二張偽鈔是如何搜出？）忘記了。」」、「（你們查獲偽鈔時被告是當時就知
    道是偽鈔，還是事後才知？）據他自稱是他到便利商店時要換小鈔時才知。」等
    語（見本院九十年六月十八日訊問筆錄），可知被告丁○○及同案已判決確定被
    告己○○二人於經警查獲前並未有交換皮包之行為。且同案已判決確定被告己○○係供承於其身上所查獲之十張偽鈔為其所有，且為另一同案被告翁景旭所交付
    等情，均未曾供承系爭十張偽鈔為被告丁○○所交付，則被告丁○○並未曾持有
    該之十張偽鈔，或將該等十張偽鈔交付同案已判決確定被告己○○等情，應為真
    實，是上開己○○持有之十張偽鈔部分則與公訴人所訴被告丁○○涉犯行使其所
    持有之二張偽造貨幣未遂罪並無關聯，先予敘明。
  (二)被告丁○○於八十六年四月二十六日上午一時許，第一次在臺北市警察局大同分
    局延平派出所應訊時，警員訊問：「你是否知道你身上所持有偽鈔（新臺幣千元
    鈔）二張是偽造新臺幣？」，被告雖答稱：「是，我知道」（見偵查卷第七頁反
    面），但其並未稱收受及持向超商兌換百元幣卷時已知道係偽造，且其隨後又稱
    ：「（己○○）有欠我新台幣二千元，直到八十六年四月二十五日晚上二十三時
    ，己○○到我所工作的場所（臺北縣中和市○○路○段一八六號之一、二樓太陽
    神ＫＴＶ）找我，並還我欠我的新臺幣貳千元，後直到八十六年四月二十六日凌
    晨一時三十分，因公司需要換百元小鈔，所以我拿了己○○還我的貳仟元到樓下
    的便利商店兌換，因是便利商店店長告知我是假鈔，我才知道這兩張新臺幣千元
    券是假鈔，隨後一出門就為警方查獲」、「（己○○還錢時，你是否知道是偽鈔
    ？）不知道」等語（見偵查卷第八頁），是依其上開前後所供之文義以觀，足見
    被告警訊時最初所稱知道是偽鈔，並非供承收受及換鈔時知悉是偽鈔，而係指警
    訊時已知悉係偽鈔或於便利商店換鈔時經店長告知後方知悉為偽鈔，且被告同日
    第二次於警局應訊時（同日上午十二時二十分），經警員訊問：「警方從你身上
    查獲貳張偽鈔編號為CR053716EV、CR344081AZ你是否知道是偽鈔時？」，其仍供
    承：「我知道那是偽鈔：：」，惟嗣後又稱：「我是於我店內（太陽神ＫＴＶ）
    二樓至樓下超商欲換佰元鈔票時，超商店員向我稱那貳張仟元鈔票是偽鈔，我才
    知道，：：」等語（見偵查卷第九頁反面），亦可得知被告丁○○所辯警訊所稱
    知道是假鈔是因去便利商店證實方如此供述等語，堪為真實，而得採信，是公訴
    人認被告於警訊時已先坦承犯罪知悉偽鈔而收受云云，顯有誤會。雖本院前審調
    查時分別傳訊證人李權桂即製作被告第一次警訊筆錄之警員到庭結證稱：「（筆
    錄時被告丁○○是否有自白知道持有二張偽鈔？）開始有知道是偽鈔，後來又改
    稱不知道。」等語（見上訴字卷第五十六頁反面），及證人乙○○即製作被告第
    二次警訊筆錄之警員到庭結證稱：「（製作筆錄時丁○○有承認身上二張鈔票是
    偽鈔？）是的。」、「（被告筆錄記載知道是偽鈔後又否認？）他當初都是不知
    道，我們去抓他時，他才承認是偽鈔，但他辯稱之前至超商換鈔票才知道」等語
    （見上訴字卷第九十六頁正、反面），然依被告丁○○上開警訊供述之前後文義
    已可知悉其所稱知道係偽鈔之真意係指警訊時已知悉或於便利超商換鈔時經店長
    告知時方知悉為偽鈔，已如前述，則證人李權桂、乙○○上開證言即不足為對被
    告不利之認定。
  (三)又被告丁○○與同案已判決確定被告己○○同時為警查獲後，被告丁○○於製作
    第一次之警訊筆錄時，即表示該二仟元係被告己○○所交付，且其交付之原因係
    因己○○償還之前所借之款項，核與己○○之第一次警訊筆錄所供相符，且同案
    被告己○○亦供述被告丁○○並不知那是偽鈔等語（見偵查卷第五頁）。雖被告
    丁○○於第一次警訊時，經警訊及：「你身上所有之二張偽鈔是從那裏得來？目
    前從事何業？」，先答稱：「：：那二張偽鈔是我從店裡的營業額裏拿出來，準
    備去換百元小鈔」等語，後於同次警訊時又稱：：「：：己○○到我所工作的場
    所找我，並還我欠我的新臺幣貳仟元，後直到八十六年四月二十六日凌晨一時三
    十分因公司需要換百元小鈔，所以我拿了己○○所還我的貳千元至樓下便利商店
    兌換」等語，嗣於第二次警訊時，經警訊及：「你稱貳張仟元假鈔是己○○還你
    的，在何時？何地？詳述之？」，又答稱：「：：因己○○於二十五日凌晨三時
    許向公司借貳仟元，經我同意，於是於二十三時許拿來還我，我便先還回公司營
    業額內註銷該款欠額，因恰巧公司沒有零錢，且剛好至二十六日一時許沒有客人
    買單，因此便又拿那營業額貳張偽鈔至樓下超商店換佰元鈔票：：」等語（見偵
    查卷第七頁反面、第八頁、第九頁反面），所供情節似為反覆不一，然觀之員警
    訊問之問題及方式，被告丁○○前開看似不同之供述實僅為簡略及詳細之不同，
    且被告丁○○嗣後於原審調查、審理時及本院審理時均供稱同案已判決確定被告
    己○○係向伊借款，僅該款項係向其所服務之太陽神ＫＴＶ挪出（見原審訴緝字
    卷第八頁反面、第九頁、第二十二頁反面，本院九十年九月五日審判筆錄）。況
    公訴人亦認被告丁○○身為ＫＴＶ之從業人員，焉有兌換自己所有之仟元紙幣供
    店裡使用之可能，益徵被告丁○○所稱該項借款係向其所服務之太陽神ＫＴＶ挪
    出等語，尚非子虛，是尚不得遽認被告於警訊所供之偽鈔來源及借貸對象為不實
    。另被告丁○○上開於警訊所稱：己○○於八十六年四月二十五日凌晨三時許，
    在太陽神ＫＴＶ，向公司借二千元等語，雖與同案已判決確定被告己○○於偵查
    中所供稱：伊於八十六年四月二十三日之前一、二天晚上在臺北縣土城市○○路
    ○段三十八號四樓丁○○之住處向丁○○借二千元等語（見偵查卷第四十四頁反
    面）之借款時間、地點互有矛盾，然同案已判決確定被告己○○嗣後於原審調查
    時均係供稱：我是在太陽神ＫＴＶ向他借的等語（見原審訴字卷第九十三頁、第
    一○五頁），是被告丁○○於警訊所供縱與同案已判決確定被告己○○於警局所
    供不相符合，惟仍無礙於認定己○○交付該二仟元之偽鈔之原因係為償還之前所
    借之款項，則被告丁○○若收受己○○所交付之還款，衡情即無於明知該己○○
    所還二仟元之紙鈔為偽鈔之情況下仍予以收受之理，即尚難認被告丁○○有何意
    圖供行使之用而收集偽鈔之犯行，則公訴人執被告於警訊各次所稱就該偽鈔之來
    源及借貸對象所為辯解，互有出入，並與同案被告己○○所述不符；及被告丁○○、己○○二人就上開二仟元偽造紙幣往來之原因事實亦相互矛盾為由，進而認
    定被告丁○○有行使偽造紙幣之犯行，尚嫌速斷。
  (四)又被告丁○○雖於警訊及檢察官偵查時先供稱係其拿到便利商店換錢，經店長告
    知方知該己○○所交付之二張仟元紙鈔為偽鈔（見偵查卷第七頁反面、第九頁反
    面、第二十四頁反面），致公訴人認被告丁○○係親自至便利商店行使系爭二張
    偽鈔，惟嗣後於原審調查時被告丁○○又改稱係將該二張仟元鈔票交由太陽神Ｋ
    ＴＶ中之少爺去便利商店換佰元小鈔等語（見原審訴緝字卷第八頁反面），且經
    本院傳訊證人戊○○即案發當時任職太陽神ＫＴＶ之少爺於本院到庭結證稱：「
    ：：只記得被告拿一萬元都是壹仟元，叫我去換錢，我就去檳榔攤、便利商店換
    壹百元，其中有便利商店說有二張是假鈔不能換，我回來跟被告說，當時他是經
    理，他如何處理我不知，我將錢交給他了，其他都換到，只有這二張有問題。」
    、「（被告給你一萬元是從何處拿出？）是被告從櫃台拿出來，交給我的。」、
    「（當天去換錢己○○有來否？）有，他先去找經理，後才來找我們聊天，他找
    經理何事，我不知，我沒看到，他自己說要還錢給經理。」等語（見本院九十年
    八月十七日調查筆錄），可知被告於原審上開所稱及於本院調查、審理所稱（見
本院九十年六月四日、六月十八日調查筆錄、九月五日審判筆錄）係由太陽神Ｋ
    ＴＶ少爺至便利商店兌換小額鈔票一節，尚非子虛。另佐以證人王志平即案發當
    時位於臺北縣中和市○○路○段一八六號一樓7-11便利商店店長於本院調查時到
    庭結證稱：「（記否ＫＴＶ曾經與你們換錢，壹仟元偽鈔被你們發現？）不記得
    。但有一次被告下樓問如何辨識壹仟元偽鈔，我們只有告訴他如何看，而那張沒
    注意到是否是偽鈔，是跟他說衣領、看眼睛浮水印，所以我們本身做生意不可能
    幫他看，至於何時因時間太久也忘記了。」（見本院九十年八月十七日調查筆錄
    ），亦可得知被告所稱其於同案已判決確定被告己○○交付系爭偽造之二張仟元
    紙鈔時並不知悉係為偽鈔，而係交由ＫＴＶ少爺兌換不成經告知，並親自至樓下
    7-11便利商店詢問後方知悉等語堪信屬實。則被告於交付ＫＴＶ店內少爺委由其
    至檳榔攤、便利商店換錢時其並不知悉，即難謂被告於行使之時明知該紙幣係偽
    造，而論以該項罪刑。又被告既身為太陽神ＫＴＶ之經理，店內之現金其均可動
    用，業經其供述在卷，則若其果欲行使偽造之貨幣或意圖供行使之用而收集，衡
    之常情其所收集之數量應會更多，而不會僅有為警查獲之區區兩張，更何況同案
    已判決確定被告己○○身上尚有十張偽鈔，何以被告丁○○僅持有二張，益徵被
    告丁○○所稱系爭二張偽鈔係同案已判決確定被告己○○為償還借款所交付，且
    於行使之時並不知為偽鈔等語，應可採信。再刑法第一百九十六條第二項所規定
    收受後方知為偽造之通用貨幣、紙幣、銀行券而仍行使，或意圖供行使之用而交
    付於人之構成要件，仍以行使時知悉該等通用貨幣、紙幣、銀行券為偽造為前提
    ，則本件被告丁○○於行使時並不知悉系爭二張仟元紙鈔為偽造已如前述，則亦
    不該當此條項之構成要件，併予敘明。另證人王志平於本院證稱：「（八十六年
    四月二十五日晚上十一時記得被告當時有否下樓向你們以壹仟元換壹百元？）沒
    印象。我們公司規定晚上不可如此換，對現金管制較嚴，零錢不多」等語，且佐
    以證人戊○○亦證稱：「（有無去王志平便利商店換？）沒有。」，可知戊○○
    並無至證人王志平之便利商店兌換小鈔，而係至其他的檳榔攤、便利商店兌換，
    然被告經少爺戊○○告知有二張為偽鈔不能換錢後，方就近至位於臺北縣中和市
    ○○路○段一八六之一號二樓太陽神ＫＴＶ樓下之王志平所服務之7-11便利商店
    詢問辨識偽鈔之方法，並非被告明知係偽鈔而向此間便利商店行使，附此敘明。
  (五)至扣案之紙幣十二張（含自被告身上所查獲之偽鈔二張及自己○○身上查獲之偽
    鈔十張，附於偵查卷第四十八頁後之證物袋）經送中央銀行鑑定結果，認該批偽
    鈔係以彩色噴墨印表機仿印，紙質粗糙，安全線以淺灰色墨印在紙張背面仿製，
    確認係偽鈔無誤，又有中央銀行八十六年五月十六日（八六）台央發字第０四九
    四號函在卷（見偵查卷第四十八頁）可稽，且上開偽造紙幣經臺灣板橋地方法院
    檢察署檢察官勘驗結果，發現其上並無先總統蔣公之浮水印肖像，亦無防偽線，
    且紙質粗糙，印刷線條較之真幣模糊，油墨顏色較淺，其中復有數張紙幣之號碼
    相同，此有勘驗筆錄一紙附卷（見偵查卷第四十九頁）可參，是上開扣案之紙幣
    十二張確係偽鈔無訛，然揆之前開說明仍應審究被告於收受、行使之時是否知悉
    為偽鈔為前提，惟被告自收受及交由ＫＴＶ之少爺至便利商店換鈔行使時，並不
    知悉該二紙仟元鈔票係為偽鈔已如前述，即無從執此佐證被告有何意圖供行使之
    用而收集偽鈔或公訴人所指之行使偽造紙幣未遂罪之犯行。
五、綜上所述，被告丁○○所辯於自己○○處收受上開貳仟元偽鈔時並不知係偽鈔，
    亦無明知為偽鈔仍行使等語，堪信屬實。此外，本院復查無其他積極證據足認被
    告有何公訴人所指之刑法第一百九十六條第一項之行使之偽造貨幣未遂罪之犯行
    ，揆諸前揭說明，既不能證明被告犯罪，自應為無罪之諭知。原審未予詳入推求
    ，遽對被告論罪科刑，尚有未合，被告上訴意旨否認犯罪，指摘原判決上開部分
    不當，為有理由，應由本院撤銷改判，另易為被告無罪之判決。
據上論斷，應依刑事訴訟法第三百六十九條第一項前段、第三百六十四條、第三百零
一條第一項，判決如主文。
本案經檢察官李金定到庭執行職務。
中      華      民      國      九十      年     九     月     十九     日
                              臺灣高等法院刑事第二十二庭
                                  審判長法  官  許  正  順
                                        法  官  邱  同  印
                                        法  官  胡  方  新
右正本證明與原本無異。
檢察官如不服本判決應於收受送達後十日內向本院提出上訴書狀，其未敘述上訴之理
由者並得於提起上訴後十日內向本院補提理由書（均須按他造當事人之人數附繕本）
。
                                  書記官  秦  慧  榮
中    華    民    國     九十     年       九       月      二十        日


司法院資訊處製作；財團法人民間司法改革基金會備份。
